【裁判字號】    89,台上,3191
【裁判日期】    890608
【裁判案由】    妨害自由
【裁判全文】
最高法院刑事判決                              八十九年度台上字第三一九一號
    上  訴  人  甲○○○
    選任辯護人  曾清永律師
右上訴人因妨害自由案件，不服台灣高等法院高雄分院中華民國八十七年五月五日第
二審判決（八十七年度上訴字第四一五號，起訴案號：台灣高雄地方法院檢察署八十
六年度偵字第三三八○號），提起上訴，本院判決如左：
    主  文
原判決撤銷，發回台灣高等法院高雄分院。
    理  由
本件原判決認定上訴人甲○○○與楊政珍（尚未到案）於民國八十三年間，在高雄市
小港區趁曾賜福急迫之際，貸以新台幣（下同）三萬元，並約定每萬元每月利息二千
元。嗣因曾賜福未能清償，上訴人乃與楊政珍、韓永順（業經原審法院另案判決確定
）基於共同犯意之聯絡，由上訴人與楊政珍僱用韓永順出面代為催討債務，每收回一
萬元，即給予韓永順二千元之報酬，並交付借款人名單一紙予韓永順。韓永順乃於八
十五年三月十二日十七時許，前往台東縣卑南鄉明峰村龍過脈一五九號曾賜福住處，
向曾賜福告稱「最好去高雄找楊哥當面說清楚」等語。曾賜福因怕其家人受累，乃同
意由韓永順以機車載其前往高雄市。同日二十一時許，韓永順將曾賜福帶至高雄市○
○區○○路之船員宿舍。韓永順乃與受上訴人、楊政珍之指示而有共同犯意聯絡之綽
號「阿忠」、「板仔」、「林仔」等成年男子三人，由綽號「阿忠」「板仔」「林仔
」三人聯手持椅子毆打曾賜福，致曾賜福受有頭部裂傷兩道二×一×二公分及三×一
×一公分、枕部擦傷六公分及胸部挫傷等傷害。旋又將曾賜福關鎖在前開處所二樓內
，而予以私行拘禁。迄翌（十三）日十八時許，始予以釋放等情。因而撤銷第一審判
決，改判仍依牽連犯關係從一重論處上訴人共同私行拘禁罪刑；並以上訴人借款並未
取得利息，而刑法重利罪並無處罰未遂犯之規定，併就上訴人被訴重利罪部分敘明不
另為無罪之諭知，固非無見。
惟查，按犯罪事實應依證據認定之，無證據不得推定其犯罪事實，刑事訴訟法第一百
五十四條定有明文。因之，有罪之判決書應將認定犯罪事實所憑之證據，於理由內詳
予記載說明，否則即有認定事實不憑證據及理由不備之違法。原判決事實認定韓永順
依上訴人及楊政珍之指示將曾賜福帶至前揭船員宿舍後，即由與上訴人、楊政珍有共
同犯意聯絡之綽號「阿忠」「板仔」「林仔」三人，聯手持椅子毆打曾賜福致受前揭
各傷；旋又將曾某私行拘禁在該宿舍二樓，至翌日十八時許，始予釋放等情。惟原判
決憑何認定曾賜福受有如原判決所認定之傷害，並未說明其認定之依據及理由。且上
訴人雖於警訊中供承指示韓永順前往台東將曾賜福帶回高雄，但其如何指示韓永順及
其他共犯毆打曾賜福？究竟傷害曾賜福部分係韓永順等個人之意思與行為，抑為上訴
人所授意？原判決並未說明其理由，自屬理由不備。又扣案之所謂借款人名單一紙（
附於警卷內），其內容僅記載陳永平等多人之姓名與住址（含部分電話號碼），並無
本件被害人曾賜福姓名及住址之記載。上開記載內容似與本件犯罪事實之認定無關，
原判決併引該借款人名單一紙作為認定上訴人犯罪之證據，亦有可議。再檢察官起訴
上訴人有重利借款予方志勇及其他不特定之人之重利罪嫌（見起訴書犯罪事實欄第二
行），並舉證人方志勇在偵查中之證述，及上訴人書立之債務人名單為證據（見偵查
卷第二十五頁正反面、警卷第二十頁）。原判決徒謂查無上訴人有向其他借款人取得
利息之事實，遽認該部分不成立犯罪，惟未說明其所憑之理由，亦嫌理由不備。上訴
意旨執以指摘原判決不當，尚非全無理由，應認原判決有撤銷發回之原因。
據上論結，應依刑事訴訟法第三百九十七條、第四百零一條，判決如主文。
中      華      民      國    八十九    年      六      月      八      日
                              最高法院刑事第八庭
                                  審判長法官  吳  雄  銘
                                        法官  池  啟  明
                                        法官  石  木  欽
                                        法官  郭  毓  洲
                                        法官  吳  三  龍
      右正本證明與原本無異
                                              書  記  官
中      華      民      國    八十九    年      六      月     十二     日


司法院資訊處製作；財團法人民間司法改革基金會備份。
